臺灣高雄地方法院民事判決　　　　　　　96年度訴字第795號
 原　　　告　寶麗固企業有限公司
 法定代理人　戊○○
 訴訟代理人　范仲良律師
 複代理人　　丙○○
 被　　　告　鑫元精密股份有限公司
 　　　　　　　　　　　　1樓.
 法定代理人　乙○○
 被　　　告　丁○○
　　　　　 　甲○○
 　　　　　　　　　　　　樓
上列當事人間損害賠償事件，本院於民國96年11月9日言詞辯論
終結，判決如下：
      主　　　文
被告鑫元精密股份有限公司應給付原告新台幣柒拾肆萬陸仟捌佰
肆拾肆元及自民國九十六年八月七日起至清償日止，按週年利率
百分之五計算之利息。
被告鑫元精密股份有限公司應將支票號碼SC0000000號、
發票日九十六年十二月三十一日期、面額新台幣壹仟萬元之支票
乙紙返還予原告。
原告其餘之訴駁回。
訴訟費用由被告鑫元精密股份有限公司負擔十分之九，其餘由原
告負擔。
本判決第一、二項於原告以新台幣參佰玖拾壹萬陸仟元供擔保後
，得假執行。
原告其餘假執行之聲請駁回。
      事實及理由
一、本件被告鑫元精密股份有限公司、甲○○經合法通知，未於
    最後言詞辯論期日到場，核無民事訴訟法第386 條所列各款
    情形，此部分爰依原告之聲請，由其一造辯論而為判決。
二、原告主張：其於95年初經被告甲○○介紹而與被告鑫元精密
    股份有限公司 (下稱鑫元公司)簽 訂IC封測試備之買賣合約
    書 (下稱系爭買賣合約)， 並由丁○○代理鑫元公司與其簽
    約，原告與鑫元公司各簽發面額新台幣 (下同)10,000,000
    元之支票為保證票，原告並另支付1,100,000 元予介紹人甲○○，原告依約出貨至大陸後，鑫元公司未依約給付款項，
    簽發之保證支票經原告提示亦遭退票，鑫元公司並即解散，
    原告經催告亦未獲置理，鑫元公司顯無履約能力而有詐欺情
    事，原告自依民法92條規定撤銷因受詐欺所為意思表示，並
    以起訴狀之送達為撤銷之意思表示通知，買賣經撤銷後自始
    不生效力，原告自得依民法第179 條規定請求被告返還所受
    領之1,100,000 元，及丁○○所受領之支票號碼SC0000000
    號發票日96年12月31日發票人戊○○之支票1 紙應亦返還，
    又被告等人之詐欺行為構成民法第184 條第1 項及185 條第
    1 項之共同侵權行為，原告自得請求被告連帶賠償甲○○收
    取之費用1,100,000 元損失，及運送貨物至大陸所生損失包
    括運費、倉租、回運費用等損失746,844 元，合計
    1,846,844 元；縱認為鑫元公司並無詐欺行為，原告業以存
    證信函催告鑫元公司仍不履行，應負債務不履行責任，原告
    以96年6 月1 日民事準備書狀之送達為解除契約之意思表示
    、另原告與鑫元公司所訂買賣合約書第3 條第3 項約定雙方
    合作意向時間為45天，鑫元公司未於45日內付款，原告亦得
    依民法第255 條規定解除上開買賣契約，並均依民法第259
    條第1 項規定請求被告返還上開支票號碼SC0000000 號支票
    1 紙，並依民法第260 條規定請求鑫元公司賠償運貨損失
    746,844 元及甲○○收取之費用1,100,000 元，又原告交付
    之上開支票係供保證之用，並由丁○○收執，丁○○亦應依
    民法第767 條、第179 條規定返還支票予原告，而甲○○明
    知或可得而知鑫元公司並無履約能力，違反忠實居間義務，
    亦應負債務不履行責任，原告亦得依民法第226 條、256 條
    解除居間契約，甲○○應返還1,100,000 元及賠償746,844
    元予原告或依不當得利規定返還1,100,000 元予原告。先位
    聲明：(一)被告鑫元公司、丁○○、甲○○應連帶給付原告
    1,846,844 元及自起訴狀繕本送達最後一位被告之翌日起至
    清償日止，按年息5%計算之利息。(二)被告鑫元公司、丁○○
    應連帶返還支票號碼SC0000000 號發票日96年12月31日發票
    人戊○○面額10,000,000元之支票1 紙予原告。(三)願供擔保
    請准宣告假執行。備位聲明：(一)被告鑫元公司應給付原告
    1,846,844 元及自起訴狀繕本送達翌日起至清償日止，按年
    息5%計算之利息，如他被告依第3 項為給付，得於他被告給
    付範圍內免為給付。(二)被告鑫元公司、丁○○應連帶返還支
    票號碼SC0000000 號發票日96年12月31日發票人戊○○金額
    10,000,000元之支票1 紙原告，如其中一被告返還後，他被
    告即免返還義務。(三)被告甲○○應給付原告1,100,000 元及
    自訴狀繕本送達翌日起至清償日止，按年息5%計算之利息。
    (四)願供擔保請准宣告假執行。
三、被告甲○○未於最後言詞辯論期日到場，惟據以前到場陳稱
    ：確實介紹丁○○與戊○○認識，介紹其向原告買機器，但
    其不知鑫元公司之事，係由丁○○持鑫元公司大小章與原告
    簽約，且雙方各交付面額10,000,000元之支票做為保證票，
    鑫元公司並開立信用狀，原告分別在95年2 月24日、3 月20
    日給付其仲介金額各400,000 元及700,000 元，足見原告自
    行判斷鑫元公司有履約能力始給付仲介款項。並聲明：原告
    之訴駁回。
四、被告丁○○以：其確實代理鑫元公司與原告簽訂系爭買賣合
    約，由鑫元公司向原告購買設備一批，約定以其中
    20,000,000元設備做為原告投資其所經營大陸南昌旺爾康公
    司之款項，其餘58,000,000元則由鑫元公司以開立信用狀方
    式付款，惟因原告僅將設備中之一部分運至大陸且未交付提
    單予鑫元公司，鑫元公司因而拒絕兌現信用狀，而鑫元公司
    當時既可透過銀行開立信用狀，表示有相當資力，本件純粹
    因對信用狀定義解釋不同而起之買賣契約糾紛；其已將原告
    簽發之支票交付予鑫元公司，無法返還原告；又其已協助原
    告辦理貨物運回台灣之手續並未依民法第929 條規定對貨物
    行使留置權，足認其無詐欺可言；況其不知甲○○收受佣金
    1,100,000 元，何來共同詐欺；原告主張並無理由。並聲明
    ：(一)原告之訴駁回。(二)如受不利判決，願供擔保請准宣告免
    為假執行。
五、兩造不爭執及本件爭點：
    不爭執事項：
  (一)原告與被告鑫元公司於95年2 月8 日訂立基於共同合作及採
    購晶片封裝測試生產線買賣合約書，並由丁○○代理鑫元公
    司簽訂契約。合約約定原告與鑫元公司均應各支付
    10,000,000元保證票出貨保證，且均已依約各簽發面額
    10,000,000元之支票交付予他方，原告簽發之支票為票號
    SC0000000 號，發票日96年12月31日，發票人為戊○○之
    支票並由丁○○代為受領。
  (二)原告已交付仲介費1,100,000元予甲○○。
  (三)鑫元公司開立信用狀後，原告依約交付合約書所載貨物之一
    部(即 買賣契約附件第5 、6 項)之 後，要求先行一部付款
    ，惟因公證證明未符合信用狀指定之條件而遭開狀銀行拒付
    款，有華南商業銀行東高雄分行96年8 月20日華東高字第
    0960295 號函可參。
  (四)原告於95年12月7 日以存證信函通知解除契約，惟鑫元公司
    部分未能合法送達上開通知。
  (五)鑫元公司已於95年10月13日經濟部經授中字第09532975010
    號為解散登記，並在95年1 月10日股東會選任乙○○為清算
    人。
  (六)原告已經丁○○經營之大陸南昌旺爾康國際公司協助，辦理
    上開依約交付之貨物自大陸運回台灣之手續中。
    本件爭點：
  (一)原告先位主張被告等人所為係屬詐欺，構成共同侵權行為，
    被告等人應依民法第184 條第1 項、第185 條規定賠償原告
    運送貨物至大陸相關運費等費用損失共746,844 元及原告支
    付之仲介費1,100,000 元；原告依民法第92條撤銷意思表示
    並以起訴狀送達為撤銷之意思表示，經撤銷後原告亦得依民
    法第179 條不當得利規定，請求被告等人返還1,100,000 元
    ，丁○○受領之票號SC0000000 號支票亦應返還予原告；有
    無理由？
  (二)原告備位主張縱不能證明被告3 人共同詐欺，則鑫元公司亦
    應負詐欺之責，而應賠償原告支出之運費及支付予甲○○之
    費用等損害，有無理由？
  (三)又縱鑫元公司並無詐欺，然原告已以存證信函催告而鑫元公
    司仍不履行，應負債務不履行責任，原告亦得以96年6 月1
    日民事準備狀之送達為解除契約之意思表示、另因原告與鑫
    元公司所訂買賣合約書第3 條第3 項約定雙方合作意向時間
    為45天，因鑫元公司未於45日內付款，被告亦得依民法第
    255 條規定解除上開買賣契約，並均依民法第259 條第1 項
    規定請求被告返還上開票號SC0000000 號之支票；另依民法
    第260 條規定請求鑫元公司債務不履行致原告運送貨物至大
    陸所生運費等損害共746,844 元，及原告支付予甲○○之
    1,100,000 元；有無理由? 又原告主張上開交付之支票亦由
    丁○○收執，故丁○○應依民法第767 條、第179 條規定負
    返還之責，有無理由? 因甲○○未依民法第567 條規定盡居
    間人善良管理人注意義務，所為係不完全給付，原告亦得依
    民法第254 條、256 規定解除契約，並依同法第259 條、
    260 條規定請求甲○○返還1,100,000 元及原告所受損害
    746,844 元，或依不當得利規定返還1,100,000 元予原告，
    有無理由？
六、原告先位主張被告等人所為係屬詐欺，構成共同侵權行為，
    被告等人應依民法第184 條第1 項、第185 條規定賠償原告
    運送貨物至大陸相關運費等費用損失共746,844 元及原告支
    付之仲介費1,100,000 元；原告依民法第92條撤銷意思表示
    並以起訴狀送達為撤銷之意思表示，經撤銷後原告亦得依民
    法第179 條不當得利規定，請求被告等人返還1,100,000 元
    ，丁○○受領之票號SC0000000 號支票亦應返還予原告；有
    無理由？
  (一)按當事人主張有利於己之事實者，就其事實有舉證之責任，
    民事訴訟法第277 條前段定有明文。又主張侵權行為者，對
    侵權行為成立之事實負舉證責任。是原告既主張被告等人所
    為係屬詐欺，構成共同侵權行為，自應就該等事實負舉證之
    責。查；
  (1)原告與鑫元公司間所訂系爭買賣合約，係以共同合作及採購
    晶片封裝測試生產線為目的，並各以買賣折價之20,000,000
    元為合作投資旺爾康之股權，並約定原告與鑫元公司各簽發
    面額10,000,000元之支票作為出貨保證，雙方並同意以L/C
    方式進行付款，合約書且由丁○○代理鑫元公司簽訂等情，
    均有買賣合約書可參，且為兩造所不爭執，自應認為真實；
    而鑫元公司於與原告訂約後，已依約開立信用狀交付予原告
    ，原告始依約定將部分貨物 (設備)送 交至大陸南昌，其後
    因未符信用狀指定之條件而遭開狀銀行拒絕付款等事實，亦
    為兩造所不爭執，並有華南商業銀行東高雄分行96年8 月20
    日華東高字第0960295 號函足稽，則鑫元公司既於訂約時有
    能力透過境外銀行開立金額美金1,776,418.15元之信用狀交
    付予原告，已難認鑫元公司有何詐欺行為可言；況原告自陳
    公司正常營運已10年，運作正常，顯為一有相當經驗之商業
    法人，則其與鑫元公司簽訂金額高達數千萬元之系爭買賣合
    約書之前，應已就鑫元公司之相關償債能力等為評估判斷，
    豈可於事後因買賣糾紛以致未能受償，即主張於訂約時係受
    有詐欺始訂立系爭買賣合約，原告主張難認為有理由。
  (2)又丁○○僅係代理鑫元公司與原告簽訂系爭買賣合約、甲○○則為仲介原告與鑫元公司簽訂公司之人，均為兩造所不爭
    執，原告亦未舉證證明2 人有何施用詐術使原告與鑫元公司
    訂約之情事，其主張丁○○、甲○○共同詐欺，均無理由。
  (3)至事後鑫元公司之支票經原告提示遭退票及鑫元公司已於95
    年10月13日解散等情，均為系爭買賣合約簽訂，兩造買賣己
    有糾紛後，自不能持以認定鑫元公司於簽訂系爭買賣合約書
    之時已有詐欺行為。
  (4)原告既未能舉證證明被告鑫元公司、丁○○、甲○○於與原
    告簽訂系爭買賣合約時，有何詐欺可言；原告上開主張均僅
    能證明與鑫元公司間確有買賣合約存在，及因買賣而有糾紛
    ，或鑫元公司是否未依約履行買賣契約之約定，並無法證明
    被告鑫元公司或丁○○、甲○○有何詐騙原告而構成侵權行
    為之事實，原告依侵權行為之法律關係請求被告連帶賠償原
    告運送貨物至大陸相關運費等費用損失共746,844 元及原告
    支付之仲介費1,100,000 元，即無理由。
  (5)又原告既未能證明受有詐欺，則其先位主張依民法第92 條
    撤銷意思表示並以起訴狀送達為撤銷之意思表示，經撤銷後
    亦得依民法第179 條不當得利規定，請求被告等人返還
    1,100,000 元，丁○○受領之票號SC0000000 號支票亦應返
    還予原告；亦均無理由。
七、原告備位主張縱不能證明被告3 人共同詐欺，則鑫元公司亦
    應負詐欺之責，而應賠償原告支出之運費及支付予甲○○之
    費用等損害，有無理由？
    原告並未能舉證證明鑫元公司於與原告簽訂系爭買賣合約時
    ，有何詐欺行為，原告備位主張鑫元公司應賠償原告支出之
    運費及支付予甲○○之費用等損害，並無理由。
八、原告主張縱鑫元公司並無詐欺，然原告已以存證信函催告而
    鑫元公司仍不履行，應負債務不履行責任，原告亦得以96年
    6 月1 日民事準備狀之送達為解除契約之意思表示、另因原
    告與鑫元公司所訂買賣合約書第3 條第3 項約定雙方合作意
    向時間為45天，因鑫元公司未於45日內付款，被告亦得依民
    法第255 條規定解除上開買賣契約，並均依民法第259 條第
    1 項規定請求被告返還上開票號SC0000000 號之支票；另依
    民法第260 條規定請求鑫元公司債務不履行致原告運送貨物
    至大陸所生運費等損害共746,844 元，及原告支付予甲○○
    之1,100,000 元；有無理由? 又原告主張上開交付之支票亦
    由丁○○收執，故丁○○應依民法第767 條、第179 條規定
    負返還之責，有無理由? 因甲○○未依民法第567 條規定盡
    居間人善良管理人注意義務，所為係不完全給付，原告亦得
    依民法第254 條、256 規定解除契約，並依同法第259 條、
    260 條規定請求甲○○返還1,100,000 元及原告所受損害
    746,844 元，或依不當得利規定返還1,100,000 元予原告，
    有無理由？
  (一)原告主張已將買賣合約書約定之部分設備寄送大陸南昌約定
    地點，而原告與鑫元公司系爭買賣合約約定可以分批交貨之
    事實，亦經丁○○陳明 (96年6 月5 日言詞辯論筆錄)， 而
    兩造契約約定「乙方 (即鑫元公司)依 據附件明細價格支付
    其尾數金額新台幣伍仟捌佰萬元整給甲方 (即原告)」 「甲
    方依據乙方到位金額同等比例安排出貨」，亦有合約書可參
    ，足認原告與鑫元公司所訂合約書並未約定不得分批交貨及
    分期給付貨款，則原告於部分貨物依約交付後，請求開狀銀
    行先行支付該部分貨款，應認並未違反上開合約書之約定；
    而開狀銀行拒絕付款之理由係因公證證明未符合信用狀指定
    之條件，其條件係指公證證明的簽發人未依信用狀之要求，
    即公證公司的指定須由開狀銀行之授權電文經通知銀行通知
    受益人等情，亦有華南商業銀行高雄分行96年10月19日 (
    )華 東高字第0960388 號函可佐，亦非因要求分次付款遭拒
    ，則鑫元公司確實未依約履行付款責任可以認定。而原告催
    告鑫元公司付款之存證信函雖未送達鑫元公司法定代理人乙○○，然已送達於代理鑫元公司簽約之丁○○之事實，有高
    分院73支局第582 號存證信函及回執 (卷1 第12頁、134 頁
    ) 為證，被告亦未為爭執，應認為已生合法催告之效力，則
    鑫元公司經催告後仍不付款，原告因而以96年6 月1 日民事
    準備狀之送達為解除契約之意思表示，自應認為已生合法解
    除原告與鑫元公司間系爭買賣契約之效果。
  (二)按契約解除時，當事人雙方回復原狀之義務，除法律另有規
    定或契約另有訂定外，由他方所受領之給付物，應返還之，
    民法第259 條第1 款定有明文。原告既已依法解除與鑫元公
    司間系爭買賣合約，自得依上開規定請求鑫元公司返還所受
    領票號SC0000000 號面額10,000,000元之支票。又民法第
    260 條規定解除權之行使，不妨礙損害賠償之請求，據此規
    定，債權人解除契約時，得併行請求損害賠償，惟其請求損
    害賠償，並非另因契約解除所生之新賠償請求權，乃使因債
    務不履行（不完全給付、給付不能或給付遲延）所生之舊賠
    償請求權，不因解除失其存在，仍得請求而已，故其賠償範
    圍，應依一般損害賠償之法則定之。查原告請求因鑫元公司
    債務不履行致其將貨物貨運至大陸所生運費等損害共
    746,844 元部分，業據提出統一發票、收據、賣匯水單、貨
    物運送費單等為證，且丁○○亦自陳與旺爾康代墊之費用並
    無重複 (96年7 月17日言辯論筆錄)， 且被告鑫元公司亦未
    未為爭執，應可認為確係原告因交付系爭買賣合約約定之一
    部貨物所支出相關運費等，本件既因鑫元公司不履行而由原
    告依法解除契約，原告當然因而受有運費等損害；是原告此
    部分對鑫元公司之請求，亦應認為有理由，應予准許。至原
    告另請求鑫元公司應賠償其支付予介紹人甲○○之
    1,100,000 元部分，衡情係原告為希望訴外人促成買賣契約
    成立而自願給付予介紹人之費用，並非因鑫元公司債務不履
    行所生之損害，原告自不得依民法第260 條規定請求鑫元公
    司賠償。
  (三)再者當事人主張有利於己之事實者，就其事實有舉證之責任
    ，民事訴訟法第277 條前段定有明文已如前述，原告主張上
    開交付之支票亦由丁○○收執，故丁○○應依民法第767 條
    、第179 條規定負返還之責，然為丁○○所否認，並陳稱於
    代為簽訂系爭買賣合約後，已將上開支票交付予鑫元公司乙○○，而系爭買賣合約之兩造當事人為原告與鑫元公司，丁○○僅為代理人之事實，亦有買賣合約可參，丁○○上開所
    辯應認尚屬合理，原告既未能舉證證明上開支票仍在丁○○
    持有中，其依民法第767 條、179 條規定請求丁○○返還，
    自難認為有理由。
  (四)又按居間人關於訂約事項，應就其所知，據實報告於各當事
    人。對於顯無履行能力之人，或知其無訂立該約能力之人，
    不得為其媒介。以居間為營業者，關於訂約事項及當事人之
    履行能力或訂立該約之能力，有調查之義務。民法第567 條
    固定有明文，惟本件鑫元公司於訂約時有能力透過境外銀行
    開立金額美金1,776,418.15元之信用狀交付予原告之事實，
    已如上述，則甲○○擔任原告與鑫元公司系爭買賣合約之仲
    介人，應認已盡善良管理人之義務，且原告就標的數額頗鉅
    之買賣，應於簽訂合約前自行評估判斷鑫元公司之相關償債
    能力，亦難僅以鑫元公司事後未依約履行債務，即認甲○○
    有何未盡上開居間人義務之情事，且鑫元公司事後未依約付
    款，亦為居間人之甲○○於仲介時所無從得知，自難苛責令
    其負責，甲○○所為給付即無不合於居間契約之本旨，況原
    告亦未證明甲○○有何未盡居間人善良管理人注意義務之情
    形，是甲○○所為應認為尚無不完全給付之情形，原告依民
    法第254 條、256 條規定對甲○○解除居間契約，並不生合
    法解除之效力，甲○○所得之居間報酬1,100,000 元亦無不
    當得利情形，且原告亦不得依同法第259 、260 條規定請求
    甲○○返還1,100, 000元及原告所受損害746,844 元，均無
    理由，不應准許。
九、綜上，原告先位依主張受詐欺，被告等人所為構成共同侵權
    行為，應依民法第184 條第1 項、第185 條規定賠償原告運
    送貨物至大陸相關運費等費用損失共746,844 元及原告支付
    之仲介費1,100,000 元、另撤銷買賣之意思表示後民法第
    179 條不當得利規定，請求被告等人返還1,100,000 元，及
    丁○○應併返還受領之票號SC0000000 號支票，均無理由；
    原告備位依民法第254 規定催告後解除與鑫元公司間系爭買
    賣合約，並依同法第259 、260 條規定請求鑫元公司返還所
    受領票號SC0000000 號面額10,000,000元之支票及將貨物貨
    運至大陸所生運費等損害共746,844 元及自起訴狀繕本送達
    翌日之96年8 月7 日起按週年利率5%計算之法定遲延利息部
    分之請求，則屬於法有據，應予准許，逾範圍之請求均無理
    由；原告備位另依請求丁○○依民法第767 條、第179 條規
    定負返還上開支票，及主張因甲○○未依民法第567 條規定
    盡居間人善良管理人注意義務，所為係不完全給付，原告依
    民法第254 條、256 規定解除契約後依同法第259 條、260
    條規定請求甲○○返還1,100,000 元及原告所受損害
    746,844 元，或依不當得利規定返還1,100,000 元予原告，
    等部分，則均無理由，應予駁回。原告陳明願供擔保請准宣
    告假執行，就其勝訴部分核無不合，爰酌定相當之擔保金額
    准許之；原告其餘假執行之聲請因訴之駁回而失所依附，應
    併予駁回。
十、本件事證己臻明確，兩造間其餘主張及攻擊防禦方法，核與
    判斷結果無涉，爰不一一敘明。
十一、據上論結：本件原告之訴為一部有理由、一部無理由，爰依
    民事訴訟法第385 條第1 項前段、第79條、第390 條第2 項
    ，判決如主文。
中　　華　　民　　國　　96　　年　　11　　月　　23　　日
                  民事第五庭    法　官　林玉心
上正本係照原本作成。
如不服本裁定，應於送達後20日內，向本院提出上訴狀並表明上
訴理由，如於本判決送達前提起上訴者，應於判決送達後10日內
補提上訴理由書（須附繕本）。
中　　華　　民　　國　　96　　年　　11　　月　　23　　日
                                書記官  李崑良
